【裁判字號】    99,國,18
【裁判日期】    991130
【裁判案由】    國家損害賠償
【裁判全文】
臺灣桃園地方法院民事判決                99年度國字第18號
原      告  偉盟工業股份有限公司
法定代理人  林淵泉
訴訟代理人  劉曦光律師
被      告  經濟部水利署北區水資源局
法定代理人  賴伯勳
訴訟代理人  駱忠誠律師
上列當事人間請求國家損害賠償事件，本院於民國99年11月1 日
言詞辯論終結，判決如下：
    主  文
原告之訴及假執行之聲請均駁回。
訴訟費用由原告負擔。
    事  實  及  理  由
甲、原告起訴主張，原告前與訴外人東元電機股份有限公司（下
    稱東元公司）均參與投標被告所招標之「石門水庫既有設施
    防淤功能改善工程計畫－電廠防淤第一期工程」（下稱系爭
    工程）。系爭工程於民國97年1 月29日開標時，訴外人東元
    公司之投標價為最低標，原告則為次低標，惟因訴外人東元
    公司所提供之水門設備分包廠商即日商佐藤鐵工株式會社及
    日商豐國工業株式會社之實績證明不符招標文件之規定，依
    政府採購法第50條第1 項第2 款之規定，被告本不得將系爭
    工程決標予訴外人東元公司，而應決標予次低標之原告。詎
    料，被告仍逕予認定訴外人東元公司之實績證明符合招標文
    規定，原告雖提出異議，惟被告置之不理，原告遂依法於97
    年2 月26日向行政院公共工程委員會（下稱公共工程會）提
    出申訴，然被告仍於97年2 月27日以水北工字第0970300052
    0 號函通知各該參與投標系爭工程之公司，將系爭工程正式
    決標予訴外人東元公司。其後雖經公共工程會於97年4 月3
    日作成申訴審議判斷之結果，撤銷被告所認定訴外人東元公
    司之實績證明符合招標文件規定之判斷，使被告之決標依據
    失所附麗，被告卻仍於97年8 月4 日以水北工字第09703002
    690 號函駁回原告之異議而拒絕撤銷決標。原告不服就此再
    向公共工程會提出申訴；於申訴審理期間，被告始於98年5
    月13日以水北工字第098703002620號函廢棄上開拒絕撤銷決
    標之異議處理結果，復於98年6 月11日以水北工字第098030
    03170 號函撤銷訴外人東元公司實績證明符合招標文件規定
    之認定及其決標之決定。經原告請求被告應依政府採購法施
    行細則第58條第2 款規定，將系爭工程決標予次低標之原告
    ，被告以其與訴外人東元公司間係為終止合約，並無上開規
    定之適用為由，拒絕將系爭工程決標予原告，並另行重新發
    包由第三人施作。綜上所述，被告先違法逕行決標予訴外人
    東元公司，嗣於撤銷決標後，又未依法將系爭工程決標予次
    低標之原告之行為，實有故意或重大過失，致原告無法標得
    系爭工程，而受有備標、異議及申訴費用之支出及未能取得
    應得利益等如附表所示合計新臺幣（下同）83,513,835元之
    損失，原告自得依國家賠償法第2 條第2 項之規定，請求被
    告賠償之。原告經於99年1 月22日以偉工字第990122005 號
    函請求賠償，惟遭被告拒絕。為此，爰依法提起本件訴訟等
    語。並為訴之聲明：被告應給付原告83,513,835元及自99年
    1 月23日起至清償日止按週年利率5%計算之利息；原告並願
    供擔保，請准宣告假執行。
    對被告抗辯所為之陳述略以：政府採購法第85條第3 項並非
    國家賠償法之特別規定，本件賠償範圍自無被告所稱限制。
    又被告撤銷決標後，所另行得標之廠商係以672,300,000 元
    得標，故若原告能以當初所投標金額為866,890,000 元得標
    ，就系爭工程至多再支出672,300,000 元之成本費用即可施
    作完成，獲利金額超過1 億元以上，實已超出本件請求之金
    額等語。
乙、被告則以：原告於97年2 月26日向公共工程會提出第一次申
    訴，經公共工程會作成審議判斷後，訴外人東元公司就審議
    判斷不利於該公司之部分提起撤銷之訴，經台灣台北高等行
    政法院以97年度訴字第1116號判決駁回後，訴外人東元公司
    又不服而提起上訴，再經最高行政法院於98年3 月26日以98
    年度裁字第798 號裁定駁回其上訴在案，此時撤銷被告就訴
    外人東元公司實績證明認定之部分，始告確定。然而原告於
    上開行政爭訟案件未確定前，即於97年7 月10日以偉工字第
    970710014 號函要求被告另為適法處置及由第二順位廠商得
    標，故遭被告以97年8 月4 日水北工字第09103002690 號函
    拒絕，原告遂向公共工程會提起第二次申訴；後於申訴審議
    期間，被告因上開第一次申訴之行政爭訟案件業已確定，乃
    於98年5 月13日以北水工字第09803002620 號函撤銷上開97
    年8 月4 日函所為之決定，並表示將依政府採購法及該法第
    85 條 等規定為適法之處理，原告第二次申訴則遭公共工程
    會為不受理之決定。而被告為免於解除與訴外人東元公司之
    契約後，就其已施作之部分尚須給予金錢補償，遂與訴外人
    東元公司終止契約。且經公共工程會以98年6 月3 日工程企
    字第09800231 490號函覆以已部分履約，嗣後因故終止契約
    之情形，尚無政府採購法施行細則第58條規定之適用等語。
    關於政府機關辦理採購，依國家賠償法第6 條、政府採購法
    第3條 、第85條第1 項及第3 項之規定觀之，政府採購法已
    對機關違反政府採購行為所生之法律效果予以特別明定，國
    家賠償法僅屬補充性質，故依特別法優先於普通法之原則，
    本件自應優先適用政府採購法規定，原告依國家賠償法為請
    求權基礎，已屬無理。且政府採購法第85條第3 項已就機關
    招標、審標、決標違反所致損害賠償範圍予以限制，即限於
    廠商之準備投標、異議及申訴所支出之必要費用，亦即被告
    縱應負國家賠償責任，於優先適用政府採購法之前提下，所
    應賠償者亦以上開範圍為限。又原告所請求之損害項目中，
    關於申訴費用，僅第一次申訴合法，第二次申訴則遭公共工
    程會為不受理決定，該次審議費自不得向被告求償；人員薪
    資部分，則非因本件投標案始發生，該等人員均係原告經常
    僱用，原告亦未證明該等人員係專職從事本件備標工作，又
    或備標工作必須由該等人員參與連續25日，故是項費用並非
    必要費用；又因異議及申訴均未要求由律師代理，則律師費
    用亦非屬必要費用；另文件準備費及公證費用部分，原告則
    未舉證證明已實際支出，又未證明其必要性；應得利益部分
    ，被告既無從依法決標予原告，並無違法情形，自不符國家
    賠償之要件，故原告不得向被告請求應得利益之賠償。是以
    ，縱被告應負國家賠償責任，原告之請求除第一次申訴審議
    費3 萬元外，其餘均無理由等語，資為抗辯。並為答辯聲明
    ：駁回原告之訴。如受不利判決，被告願供擔保請准宣告免
    假執行。
丙、得心證之理由：
一、本件原告所主張被告招標之系爭工程於97年1 月29日開標時
    ，訴外人東元公司之投標價為最低標，原告則為次低標，而
    訴外人東元公司所提供之水門設備分包廠商即日商佐藤鐵工
    株式會社及日商豐國工業株式會社之實績證明不符招標文件
    之規定，然被告仍逕予認定此部分符合，而將系爭工程決標
    予訴外人東元公司。原告曾提出異議及申訴，經公共工程會
    於97年4 月3 日撤銷被告所認定訴外人東元公司之實績證明
    符合招標文件規定之判斷，被告仍於97年8 月4 日以水北工
    字第09703002690 號函駁回原告之異議及拒絕撤銷決標，原
    告就此再向公共工程會提出申訴；於申訴審理期間，被告始
    於98年5 月13日以水北工字第098703002620號函廢棄上開拒
    絕撤銷決標之異議處理結果，復於98年6 月11日以水北工字
    第09803003170 號函撤銷訴外人東元公司前述實績證明符合
    招標文件規定之認定及其決標之決定。原告嗣雖請求被告將
    系爭工程決標予次低標之原告，然被告以其與訴外人東元公
    司間係終止合約為由，拒絕將系爭工程決標予原告，並另行
    重新發包由第三人得標施作，原告曾就此請求被告依國家賠
    償法賠償，惟為被告所拒絕等事實，有經濟部水利署北區水
    資源局開（決）標紀錄表【第一次】、原告97年2 月26日偉
    工字第970225005 號函、採購申訴書、被告97年2 月27日水
    北養字第09705000930 號函、水北工字第09703000520 號函
    、行政院公共工程委員會採購申訴審議判斷書、被告97年8
    月4 日水北工字第09703002690 號函、原告第二次採購申訴
    書、被告98年5 月13日水北工字第09803002620 號函、98年
    6 月11日水北工字第09803003170 號函、原告99年1 月22日
    偉工字第990122005 號函、被告99年2 月12日水北工字第09
    903000660 號函暨所附拒絕賠償理由書、被告98年度工程採
    購開標結果通知書各乙份附卷可稽（均為影本，見本院卷第
    9 頁、第12頁至第37頁、第39頁至第45頁、第72頁、第129
    頁至第132 頁、第143 頁），並為被告所不爭執，已堪信為
    真實。
二、又原告進而主張被告拒絕依政府採購法施行細則第58條第2
    款規定將系爭工程決標予次低標之原告，卻將系爭工程重新
    發包由第三人施作，係屬不法侵害原告權利之行為，並致原
    告受有損害，應對原告負國家賠償責任之部分，則為被告所
    否認，並以前揭情詞置辯。是本件所應依序審究之兩造爭點
    ，即應為：(1)原告得否主張兩造本件爭議得適用國家賠償法
    之規定？(2)若本件在國家賠償法之適用範圍內，則被告拒絕
    依政府採購法施行細則第58條第2 款規定將系爭工程決標予
    次低標之原告，是否係所屬公務員於執行職務行使公權力時
    ，對原告有不法之侵害行為？(3)若被告所屬公務員有前述執
    行職務行使公權力時之不法侵害行為，則原告請求之損害項
    目及金額是否可採？以下爰分項論述之。
三、按依政府採購法第1 條、第6 條第2 項、第50條、第74條、
    第75條、第76條、第83條、第85條之1 等規定所示，政府採
    購法立法宗旨在於建立政府採購制度，依公平、公開之採購
    程序，提升採購效率與功能，確保採購品質，使政府機關獲
    得最適合之物品或服務，故著重促進採購之效率性、公平性
    ，尤其重於公共利益之維護，此與民法著重雙方利益平衡之
    規範重點不同。再者，依91年2 月6 日修正政府採購法第74
    條規定，將原條文中得提起異議及申訴之事項刪除「履約」
    及「驗收」，但仍保留「招標」、「審標」、「決標」之文
    字觀之，立法者顯係有意將政府採購行為區分為訂約前之招
    標、審標、決標行為及訂約後之履約、驗收行為，亦即廠商
    與機關間關於招標、審標、決標之爭議，係屬公法上之爭議
    ，政府為招標、審標、決標行為均係執行公權力之行為，亦
    即屬於就公法上具體事件所為之決定或其他公權力措施而對
    外直接發生法律效果之單方行政行為，係行政處分，而許其
    依行政訴訟法規定救濟。訂約後之履約、驗收行為，則屬私
    法事件，應依調解或仲裁程序解決。且按「政府採購法第74
    條規定：廠商與機關間關於招標、審標、決標之爭議，得依
    本章規定提出異議及申訴。採購申訴審議委員會對申訴所作
    之審議判斷，依同法第83條規定，視同訴願決定。準此，立
    法者已就政府採購法中廠商與機關間關於招標、審標、決標
    之爭議，規定屬於公法上爭議，其訴訟事件自應由行政法院
    審判。機關依政府採購法第50條第1 項第5 款取消廠商之次
    低標決標保留權，同時依據投標須知，以不同投標廠商間之
    投標文件內容有重大異常關聯情形，認廠商有同法第31條第
    2 項第8 款所定有影響採購公正之違反法令行為情形，不予
    發還其押標金。廠商對不予發還押標金行為如有爭議，即為
    關於決標之爭議，屬公法上爭議。廠商雖僅對機關不予發還
    押標金行為不服，而未對取消其次低標之決標保留權行為不
    服，惟此乃廠商對機關所作數不利於己之行為一部不服，並
    不影響該不予發還押標金行為之爭議，為關於決標之爭議之
    判斷。因此，廠商不服機關不予發還押標金行為，經異議及
    申訴程序後，提起行政訴訟，行政法院自有審判權。至本院
    93年2 月份庭長法官聯席會議決議之法律問題，係關於採購
    契約履約問題而不予發還押標金所生之爭議，屬私權爭執，
    非公法上爭議，行政法院自無審判權，與本件係廠商與機關
    間關於決標之爭議，屬公法上爭議有間，附此敘明。」最高
    行政法院97年5 月份第1 次庭長法官聯席會議（二）決議內
    容亦同此認定，足供參考。準此，政府機關依政府採購法所
    為招標、審標、決標之行為，既屬執行公權力之行為，自有
    國家賠償法之適用甚明。
四、次按投標廠商有下列情形之一，經機關於開標前發現者，其
    所投之標應不予開標；於開標後發現者，應不決標予該廠商
    ：(2)投標文件內容不符合招標文件之規定；決標或簽約後發
    現得標廠商於決標前有前項情形者，應撤銷決標、終止契約
    或解除契約，並得追償損失。但撤銷決標、終止契約或解除
    契約反不符公共利益，並經上級機關核准者，不在此限，政
    府採購法第50條第1 項第2 款、第2 項定有明文。再按機關
    依本法第50條第2 項規定撤銷決標或解除契約時，得依下列
    方式之一續行辦理：(1)重行辦理招標。(2)原係採最低標為決
    標原則者，得以原決標價依決標前各投標廠商標價之順序，
    自標價低者起，依序洽其他合於招標文件規定之未得標廠商
    減至該決標價後決標。其無廠商減至該決標價者，得依本法
    第52條第1 項第1 款、第2 款及招標文件所定決標原則辦理
    決標。(3)原係採最有利標為決標原則者，得召開評選委員會
    會議，依招標文件規定重行辦理評選，政府採購法施行細則
    第58條第1 項亦有明文。依上開規定可知，政府機關於決標
    或簽約後始發現得標廠商於決標前有投標文件內容不符合招
    標文件規定之情事者，原則上固應分別情形而加以撤銷決標
    、終止契約或解除契約，並得追償損失；然若於簽約後始發
    現時，則僅於解除契約之情況下，始得就政府採購法施行細
    則第58條第1 項所定之3 款方式選擇其一續行辦理。至若係
    與投標文件內容不符合招標文件規定之廠商簽約後再予終止
    契約者，即非在上開細則規定之範圍內。系爭工程於決標予
    被告訴外人東元公司並簽訂契約後，始經行政爭訟程序確定
    訴外人東元公司於投標時所提供之水門設備分包廠商即日商
    佐藤鐵工株式會社及日商豐國工業株式會社之實績證明不符
    招標文件之規定，嗣係經被告與訴外人東元公司終止契約等
    事實，既經認定如前，則依上開法令規定及說明，被告自無
    必須依照上開細則所規定之方式續行辦理之義務。況即使被
    告須依上開細則所規定之方式續行辦理，然上開細則既已明
    文此時「得」依下列方式之一續行辦理：(1)重行辦理招標。
    (2)原係採最低標為決標原則者，「得」以原決標價依決標前
    各投標廠商標價之順序，自標價低者起，依序洽其他合於招
    標文件規定之未得標廠商減至該決標價後決標。…(3)原係採
    最有利標為決標原則者，「得」召開評選委員會會議…等語
    ，亦顯然可知此細則規定係賦予招標機關選擇續行辦理方式
    之權，並未強制該機關必依何項方式續行辦理。則被告於終
    止與訴外人東元公司間之契約後，選擇以重行辦理招標之方
    式發包系爭工程，於法仍難認為有背。
五、末按公務員於執行職務行使公權力時，因故意或過失不法侵
    害人民自由或權利者，國家應負損害賠償責任。公務員怠於
    執行職務，致人民自由或權利遭受損害者亦同，國家賠償法
    第2 條第2 項固有明文。惟人民依此規定請求國家賠償，仍
    以受有不法之侵害為要件（最高法院81年度台上字第274 號
    裁判意旨可供參考）。且國家賠償法第2 條第2 項前段所定
    國家應負損害賠償責任，應具備(1)行為人須為公務員(2)須為
    執行職務行使公權力之行為(3)須係不法之行為(4)須行為人有
    故意過失(5)須侵害人民之自由或權利、(6)須不法行為與損害
    之發生有相當因果關係之要件，始足相當（最高法院90年度
    台上字第371 號裁判意旨亦可參考）。本件被告於終止與訴
    外人東元公司間之契約後，選擇以重行辦理招標之方式發包
    系爭工程，於法難認有違，既經認定如前，則原告仍遽而主
    張被告未將系爭工程改決標予當初投標時為次低標之原告，
    屬不法侵害原告之行為乙節，即屬委無可採。是本件被告所
    屬公務員並無不法侵害原告行為乙節，堪以認定無誤，原告
    進而請求被告依上開法律規定負國家損害賠償責任，經核於
    該法規定之要件，有所不合，要難准許。又本件原告之請求
    既難准許，則關於前述最後一項爭點即原告請求之損害項目
    及金額是否可採之部分，本院自無庸再予贅述，附此敘明。
六、從而，原告依國家賠償法第2 條第2 項規定之法律關係，請
    求被告給付原告83,513,835元及自99年1 月23日起至清償日
    止，按週年利率5%計算之利息，為無理由，應予駁回。
七、本件事證已臻明確，兩造其餘攻擊或防禦方法及未經援用之
    證據，經本院斟酌後，認為均不足以影響本判決之結果，自
    無再逐一詳予論駁之必要，併此敘明。
八、本件原告之訴既經駁回，其假執行之聲請已失所附麗，應併
    駁回之。
據上論結，本件原告之訴為無理由，依民事訴訟法第78條，判決
如主文。
中    華    民    國    99    年    11    月    30    日
              民事第二庭    法  官  張震武
以上正本係照原本作成
如對本判決上訴，須於判決送達後20日內向本院提出上訴狀
中    華    民    國    99    年    11    月    30    日
                            書記官  顏伯儒
附表：
┌─┬─────────┬──────┬────────────────┬───┐
│編│  請  求  項  目  │  請求金額  │      原告所提出之計算說明      │備  註│
│號│                  │ （新台幣） │                                │      │
├─┼─────────┼──────┼────────────────┼───┤
│一│備標費用          │            │備標期間：自被告刊登政府採購公報│      │
│  │                  │            │進行招標之翌日即96年12月21日起至│      │
│  │                  │            │開標前一日即97年1 月29日止，扣除│      │
│  │                  │            │例假日後計算為25日。            │      │
├─┼─────────┼──────┼────────────────┼───┤
│  │1.工作人員薪資費用│892,785元   │備標期間，原告準備投標作業之工作│附件一│
│  │                  │            │人員計12人，該12位工作人員當年度│      │
│  │                  │            │之薪資總額計13,035,939元，則原告│      │
│  │                  │            │每日平均支出上開人員薪資35,715元│      │
│  │                  │            │，並以備標期間25日計算，原告於備│      │
│  │                  │            │標期間合計支出該工作人員薪資費用│      │
│  │                  │            │892,785 元（計算式：35,715元×25│      │
│  │                  │            │日＝892,785 元）。              │      │
├─┼─────────┼──────┼────────────────┼───┤
│  │2.文件準備費用    │10,000元    │                                │      │
├─┼─────────┼──────┼────────────────┼───┤
│  │3.公證費用        │1,500元     │                                │      │
├─┼─────────┼──────┼────────────────┼───┤
│二│申訴費用          │            │                                │      │
├─┼─────────┼──────┼────────────────┼───┤
│  │1.申訴程序費用    │35,000元    │原告分別在97年2 月及8 月間，分別│附件二│
│  │                  │            │向行政院公共工程委員會採購申訴審│      │
│  │                  │            │議委員會提出申訴，申訴費用均各為│      │
│  │                  │            │30,000元，惟97年8 月之申訴案，因│      │
│  │                  │            │被告於申訴期間廢棄其拒絕撤銷決標│      │
│  │                  │            │之異議處理結果，乃由申訴審議委員│      │
│  │                  │            │會作成不受理決議，退還原告申訴費│      │
│  │                  │            │25,000元，故原告兩次申訴費用，共│      │
│  │                  │            │計實際支出為35,000 元。         │      │
├─┼─────────┼──────┼────────────────┼───┤
│  │2.律師費用        │220,000元   │                                │附件三│
├─┼─────────┼──────┼────────────────┼───┤
│三│應得利益之損失    │82,354,550元│以原告投標金額866,890,000 元計，│附件四│
│  │                  │            │按投標年度即97年財政部公布之「同│      │
│  │                  │            │業利潤標準表」中與系爭工程性質相│      │
│  │                  │            │近之營造工程之「平均淨利率」計算│      │
│  │                  │            │應得利益金額，而該標準表中與系爭│      │
│  │                  │            │工程性質相近者有「自來水總管及管│      │
│  │                  │            │線營建」、「濬水工程」、「土方工│      │
│  │                  │            │程」、「打樁工程」、「水電工程」│      │
│  │                  │            │、「管道工程」，該六項工程平均淨│      │
│  │                  │            │利率為9.5 ％，故原告投標系爭工程│      │
│  │                  │            │，得標後之應得利益為82,354,550元│      │
│  │                  │            │（計算式：866,890,000 元×9.5 ％│      │
│  │                  │            │＝82,354,550元）。              │      │
├─┴─────────┴──────┼────────────────┼───┤
│        合               計         │           83,513,835元         │      │
└──────────────────┴────────────────┴───┘

司法院資訊處製作；財團法人民間司法改革基金會備份。
